【裁判字號】    96,交聲,163
【裁判日期】    970115
【裁判案由】    違反道路交通管理處罰條例聲明異議
【裁判全文】
臺灣苗栗地方法院交通事件裁定         96年度交聲字第163號
原處分機關    交通部公路總局新竹區監理所苗栗監理站
異  議  人    甲○○
即受處分人
上列受處分人因違反道路交通管理處罰條例事件，對於交通部公
路總局新竹區監理所民國96年10月15日裁決書（原處分案號：竹
監苗字第裁54-ZDB064582號），聲明異議，本院裁定如下：
    主  文
原處分撤銷。
發回交通部公路總局新竹區監理所苗栗監理站。
    理  由
一、異議意旨略以：異議人甲○○已向監理站增設通信地址至臺
    中縣大里市之地址，汽車牌照稅、燃料稅之稅單亦均寄至上
    開地址，然原舉發機關內政部警政署國道公路警察局未將96
    年3 月4 日掣發之公警局交字第ZDB064582 號舉發違反道路
    交通管理事件通知單寄至上開地址，致異議人未收到，而未
    依應到案日期繳納罰鍰而遭原處分機關裁處新臺幣6000元罰
    鍰，且事隔8 個月後才接到，該裁罰處分程序不合法，為此
    聲明異議等語。
二、按行為人有違反道路交通管理處罰條例所指之情形者，應填
    製舉發違反道路交通管理事件通知單，並於被通知人欄予以
    勾記，若係逕行舉發者，應按已查明之資料填註車牌號碼、
    車輛種類、車主姓名或地址，並於通知單上方空白處加註逕
    行舉發之文字後，由舉發機關送達被通知人，違反道路交通
    管理事件統一裁罰標準及處理細則（下稱處理細則）第11條
    第1 項第4 款規定甚明；又處理上開事件有關文書送達之程
    序，應依行政程序法之規定，處理細則第5 條亦定有明文。
    而依行政程序法第72條至74條規定，送達，於應受送達人之
    住居所、事務所、營業所為之。於應送達處所不獲會晤應受
    送達人時，得將文書付與有辨別事理能力之同居人、受僱人
    或應送達處所之接收郵件人員。若不能依前述方式為之者，
    得將文書寄存送達地之地方自治或警察機關，並作送達通知
    書兩份，一份黏貼於應受送達人住居所、事務所、營業所或
    其就業處所門首，另一份交由鄰居轉交或置於該送達處所信
    箱或其他適當位置，以為送達。而舉發通知單如未合法送達
    受處分人，受處分人於裁決前既無從申訴及表示意見，亦無
    法到案聽候裁決或主動依較低金額繳納罰款結案，於此情形
    裁決機關逕為處分，其處分自非適法。次按，違反道路交通
    管理事件之行為人，未依規定自動繳納罰鍰，或未依規定到
    案聽候裁決，處罰機關應依基準表於舉發違反道路交通管理
    事件通知單送達且逾越應到案期限60日之3 個月內，逕行裁
    決之，處理細則第44條第1 項可資參照。是裁決機關如於舉
    發通知單上所載應到案日期前，即逕行處分，其處分亦與法
    有違。從而，為保障受處分人權益，自應撤銷裁決處分，由
    原舉發機關（或裁決機關）另為適法之處分，合先敘明。
三、又按公路監理電腦系統車輛車籍及駕駛人駕籍增設「通信地
    址」欄位作業注意事項第5 項之規定，其使用範圍包括監理
    機關依權責舉發之違規通知單、裁決書；又「公路監理機關
    受理車主、駕駛人申請增設「通信地址」後，應立即登載於
    公路監理電腦系統之車籍及駕籍檔中；爾後各項便民服務之
    通知事項及汽車燃料使用費繳款通知、汽車使用牌照稅繳款
    通知及違規通知單、裁決書之送達，皆以通信地址寄發。」
    此於上開注意事項第6 項亦定有明文，且未限定於監理機關
    依權責舉發之違規通知單。是此一「通信地址」之增設，雖
    係一便民措施，惟一旦車主或駕駛人填寫申請書為登記，公
    路監理機關即有義務登載於電腦系統中，並依此地址寄發，
    否則無以達到「基於社會現況及便民原則，並因應車主、駕
    駛人需要」之訂定目的；而且，原舉發單位即本件之國道公
    路警察局於逕行舉發違反道路交通管理事件時，應亦以公路
    監理電腦系統作為查詢車籍及駕籍之依據，此時若車主或駕
    駛人有申請增設「通信地址」時，亦應以此作為寄發地址，
    方能期受通知人得以受送達。
四、經查：
（一）本件係因異議人即受處分人甲○○所有之車號X7-1127 號
      自用小客車，於民國96年2 月9 日14時8 分許，駕駛行至
      國道一號高速公路北上272.8 公里處時，經警以雷射測速
      器測獲其行速97公里，與前車未保持48.5公尺以上行車安
      全距離，照相採證後，依違反道路交通管理處罰條例第33
      條規定逕行製單舉發，將該舉發通知單以掛號郵寄方式送
      達，寄至「苗栗縣苗栗市○○街稅舍35號」地址，因無法
      送達遭郵局退回，再由國道公路警察局第四警察隊逕以公
      示送達為之等情，有舉發違反道路交通管理事件通知單遭
      郵局退回之戳記書面、內政部警政署國道公路警察局第四
      警察隊96年5 月16日函及公告、國道公路警察局舉發違反
      道路交通管理事件通知單（通知聯送達名冊）公示送達清
      冊各1 份在卷可稽。
（二）再者，所謂「住所」，依民法第20條之規定，乃依一定之
      事實，足認以久住之意思，住於一定之區域者，始為設定
      其住所於該地，亦即除主觀上有久住一定區域之意思外，
      尚須客觀上有住於一定區域之事實，該一定之區域始為住
      所，且不以戶籍登記為要件，亦即戶籍法僅為戶籍登記之
      行政管理規定，戶籍地址不過係依戶籍法所為登記之事項
      ，並非認定住所之唯一標準（參照最高法院93年度台抗字
      第393 號民事裁定）。實務上戶籍法上住址與民法上住所
      ，固然絕大多數情形為同一處所，但依上揭所述可知並非
      當然同一，個案中仍應依實際住居情形詳予審認。本件異
      議人已於94年4 月11日向交通部公路總局新竹區監理所苗
      栗監理站辦理增設通信地址至「臺中縣大里市○○里○○
      路42巷8 弄3 號」等情，有該站96年12月27日竹監苗字第
      0960010732號函1 份在卷足憑，故異議人向公路監理機關
      所為「通信地址」之登記，即可視為住所，此時即不可拘
      泥於車籍地址（戶籍地址）為送達處所，應就增設之通信
      地址為送達而不能後，始得為其餘送達之方式，否則將失
      其登記通信地址之意義。原處分機關就前開舉發違反道路
      交通管理事件通知單未向上開增設之通信地址送達，難認
      已依前述行政程序法規定合法送達予異議人，則原處分機
      關先前逕行裁決，自有未洽。本件異議人辯稱其未合法收
      受該舉發違反道路交通管理事件通知單應為有理由。
（三）綜上，本件舉發違反道路交通管理事件通知單既未合法送
      達，原處分機關即不能逕行裁罰。惟原處分機關因認異議
      人故意不依限到案，而以異議人未依限到案，而依前揭道
      路交通管理處罰條例第33條第1 項第2 款規定，從重裁處
      受處分人罰鍰6000元，即有未洽，本件異議人之異議為有
      理由，且原處分既有前述違誤，應由本院將原處分撤銷，
      發回原處分機關俟舉發通知單合法送達後，另為適當之處
      分，以資適法。
四、據上論斷，應依道路交通案件處理辦法第20條前段，裁定如
    主文。
中    華    民    國    97    年    1     月    15    日
                        交通法庭法  官  林卉聆
上列正本證明與原本無異。
如不服本裁定，應於裁定送達後5 日內向本院提出抗告狀。
                                書記官  黃雅琦
中    華    民    國    97    年    1     月    15    日


司法院資訊處製作；財團法人民間司法改革基金會備份。
